【裁判字號】    90,易,908
【裁判日期】    900629
【裁判案由】    違反森林法
【裁判全文】
臺灣臺中地方法院刑事判決                            九十年度易字第九０八號
    公  訴  人  臺灣臺中地方法院檢察署檢察官
    被      告  丙○○
                甲○○
    共      同
    選任辯護人  楊銷樺律師
右列被告等因違反森林法案件，經檢察官提起公訴（九十年度偵字第四二０七號），
及檢察官就同一事實移送併辦（九十年度偵字第五五０一號），本院判決如左：
    主  文
丙○○失火燒燬自己之森林，因而燒燬他人之森林，處有期徒刑貳月，如易科罰金，
以參佰元折算壹日。
甲○○失火燒燬自己之森林，因而燒燬他人之森林，處有期徒刑貳月，如易科罰金，
以參佰元折算壹日。
    事  實
一、丙○○於民國八十九年八月間，以新臺幣（下同）五十萬元代價，自王忠祥處取
    得行政院農業委員會林務局東勢林區管理處第二十三林班地國有森林九十年度（
    即自九十年一月一日起至同年十二月三十一日止）水蜜桃果樹採收權，其於森林
    法適用上，視為森林所有人。丙○○為管理收益該果園，自九十年二月八日（公
    訴人誤載為九十年二月十八日）起，以每日一千二百元工資僱用甲○○從事整理
    果園、除草、換接水管等工作。同年月十一日上午九時許，甲○○受丙○○指示
    ，以丙○○提供之塑膠水管、噴燈、膠水、鋸片等工具修復果園內之破裂水管。
    甲○○以噴燈點火燒烤塑膠水管進行水管換接工作時，丙○○與甲○○本應注意
    換接水管地點遍佈枯草，且換接處上方即生長大量芒草，其使用火源，為免引燃
    枯草，自須將換接水管處周遭一定範圍內之枯草予以清除；又為免施工中不慎引
    燃之枯草隨風四處飄散，亦應設置適當之防護阻隔措施；且為免施工後有殘留餘
    火而引燃芒草以致延燒森林，亦應於施工後從速檢查現場有無殘留餘火，而依當
    時情形並無不能注意之情事，且按其情節又非不能注意，渠等竟均疏未注意，並
    未清除施工處周圍之枯草及設置適當防護阻隔措施，即在遍佈枯草處以噴燈點火
    燒烤塑膠水管，以致點燃枯草，而該點燃之枯草並隨風飄落至施工處上方約十公
    尺處之芒草中而引然芒草，且甲○○於同日九時三十分許完成水管換接工作後，
    亦未檢視換接水管處四周有無隨風飄散之火苗引燃芒草情形，隨即離開現場。迨
    至同日十時許，丙○○與甲○○因感飢餓，欲下山進食，行走至該果園內工寮處
    時，甲○○始發覺其換接水管處上方約十公尺處有煙火冒出，二人趕回起火處，
    發覺火勢已延燒約十坪面積，雖欲將火撲滅，但該處芒草茂盛，火勢延燒甚速，
    因而無力滅阻。嗣大火因風趁勢，繼續往西方及南方方向即第二十二林班地、第
    二十四林班地國有森林延燒，經動員大批人力，始於同年月十三日二十時許撲滅
    ，惟已燒毀該管理處林區內第二十二、二十三、二十四林班地之國有森林，面積
    約有八十公頃，損失約有一億零五百八十一萬一千九百十三元之鉅。
二、案經臺灣臺中地方法院檢察署檢察官自動檢舉偵查起訴。
    理  由
一、訊據被告丙○○、甲○○對於右揭甲○○依丙○○指示在果園內以噴燈點火燒烤
    塑膠水管以換接破裂水管等情供承不諱，惟均矢口否認有何失火燒燬森林之犯行
    ，被告丙○○辯稱：伊雖僱用甲○○從事整理果園、除草、換接水管等工作，但
    未親自使用噴燈換接水管，對於甲○○換接水管後有無餘火留存亦無檢查義務，
    伊基於信賴甲○○會確實撲滅餘火，始離開換接水管的現場云云；被告甲○○辯
    稱：起火點在施工處上方，該火災不是伊施工引起的云云。惟查：
（一）本件起火地點之林務局東勢林區管理處第二十三林班地，係被告丙○○以五十
      萬元向案外人王忠祥取得水蜜桃果樹採收權，業據丙○○、王忠祥於偵查中供
      陳甚明。被告丙○○既於該林班地上有採收耕作權，其於森林法適用上，即視
      為森林所有人（森林法第四條參照），此先予敘明。
（二）甲○○依丙○○指示於右揭時地以噴燈點火燒烤塑膠水管以換接破裂水管等情
      ，已據被告二人供述不諱，並有被告甲○○使用之噴燈及瓦斯瓶各一具扣案可
      憑。本院審酌下列情事，認該火災應係被告甲○○換接水管時使用火源不慎所
      引起：
  １、依本案偵查卷之蒐證照片所示，起火地點之該果園地處偏僻，一般人進出不易
      。且被告二人於檢察官偵訊時供稱失火當時並無其他人在場，附近亦無其他人
      進行工作（見九十年度他字第二九九號偵查卷第十六頁正面）；又檢察官於九
      十年二月十四日上午七時三十分勘驗失火現場，附近並未發現不明容器、油污
      或其他故意縱火跡象，有履勘現場筆錄及現場相片五幀附卷可稽（見同上偵查
      卷第十九至二十二頁）；再最先到達火災現場之警員乙○○證稱：本件火災並
      無人為縱火跡象，因人為縱火如果用油脂類會有黑煙，但當天是藍色的煙。而
      若是以打火機引火，則要看縱火人的功力等語（見本院九十年四月二十六日訊
      問筆錄）。綜上所述，本件火災應非人為縱火所引發，此乃至為灼明。
  ２、被告甲○○於檢察官偵訊時供稱：九十年二月十一日早上九點開始換接水管，
      大約半小時就將水管接好，下來與老闆（即被告丙○○）挖果樹，不到三十分
      鐘即完成，伊與老闆肚子餓，就下來，剛走到工寮轉彎處，發現在冒煙，就趕
      回去，但火已燒起來，是在伊燒烤水管的上方約十二公尺處（見同上偵查卷第
      十五頁）；而證人乙○○亦證稱：伊接獲通報趕至火災現場時，看見火在水管
      上方約十公尺處燃燒等語（見本院九十年四月二十六日訊問筆錄）。據上所述
      ，可知本件火災之起火點是在被告甲○○施工地點上方約十公尺（或十二公尺
      ）處。又被告甲○○於該日九時三十分許修完水管，於約三十分鐘後發現有起
      火現象，而其火勢已延燒至被告二人無法撲滅之程度，由是足見該火災應係於
      被告施工時或施工後不久即已引燃。從而，本件火災發生之時間及地點，均與
      被告甲○○使用噴燈換接水管有深切之關連。
  ３、臺中縣消防局對本件火災起火處研判如下：由梨山分隊救災人員於火災初期到
      達現場時拍攝之相片發現，丙○○耕作之果園西側之雜草已燒盡，火勢已向上
      （西）延燒至山林，但仍侷限於一定範圍。而災後丙○○果園南側之雜草及山
      林卻已有受燒現象。又經瞭解，於一般平常時之氣象，果園附近於清晨應無風
      ，太陽出來照至山坡後，空氣由山谷沿山坡爬升產生谷風。且勘查時於果園西
      南側角落雜草附近，發現關係人甲○○使用之柴刀，及其砍斷充當滅火工具之
      二棵小樹木。又據關係人甲○○於談話筆錄供稱：「我看到火警時只有一處火
      點，在我接水管處左上方約十二公尺處，其他雜草尚未受燒，且二三林班地樹
      林亦未燒」。故研判丙○○耕作之果園西側及雜草山林相鄰處附近應為最初起
      火點。又對本件起火原因研判如下：本案於勘查時，關係人甲○○明確指出，
      其於果園最西側之水管中段附近，使用噴燈接續PVC 水管，附近仍留有疑似遭
      切除之PVC 水管。又關係人均有抽煙習慣，且甲○○於談話筆錄供稱：「有引
      燃附近雜草約二、三處，但我有立即將它撲滅」。故若因使用噴燈接續水管不
      慎，引燃附近雜草，則實有可能。雖於勘查時未尋獲任何直接造成起火之物證
      ，但起火處若無外來火源，實不會起火燃燒，故本案起火原因不排除使用噴燈
      接續水管不慎，引燃附近雜草，繼而擴大燃燒之可能性。再其結論為：本山林
      火災位在和平鄉和平農場對面山林，共造成林務局東勢林區第二二、二三、二
      四林班地計約八０公頃之山林受燒。研判丙○○耕作之果園西側及雜草山林相
      鄰處附近應為最初起火點。起火原因不排除使用噴燈接續水管不慎，引燃附近
      雜草，繼而大燃燒之可能性。上情有臺中縣消防局火災調查報告書一份附卷可
      稽。
（三）本院認該火災應為被告甲○○換接水管時使用火源不慎所引起，已如前述。而
      查：被告甲○○受丙○○指示以噴燈點火燒烤塑膠水管進行水管換接工作時，
      丙○○與甲○○均應注意換接水管地點遍佈枯草，且換接處上方即生長大量芒
      草，其使用火源，為免引燃枯草，自須將換接水管處周遭一定範圍內之枯草予
      以清除；又為免施工中不慎引燃之枯草隨風四處飄散，亦應設置適當之防護阻
      隔措施；且為免施工後有殘留餘火而引燃芒草以致延燒森林，亦應於施工後從
      速檢查現場有無殘留餘火，而依當時情形並無不能注意之情事，且按其情節又
      非不能注意，渠等竟均疏未注意，並未清除施工處周圍之枯草及設置適當防護
      阻隔措施，即在遍佈枯草處以噴燈點火燒烤塑膠水管，以致點燃枯草，而該點
      燃之枯草並隨風飄落至施工處上方約十公尺處之芒草中而引然芒草，且甲○○
      於該日九時三十分許完成水管換接工作後，亦未檢視換接水管處四周有無隨風
      飄散之火苗引燃芒草情形，隨即離開現場，以致造成本件森林火災。由是足證
      被告甲○○、丙○○之過失行為與本件森林火災間，顯有相當因果關係。
（四）綜上所述，被告二人所辯上情，不足採認。本件事證明確，被告二人之犯行堪
      以認定。
二、核被告二人所為，均係犯森林法第五十三條第四項之失火燒燬自己之森林因而燒
    燬他人之森林罪。公訴人認被告二人係犯同條第三項之失火燒燬他人之森林罪，
    尚有未洽，起訴法條應予變更。本院審酌被告二人均無犯罪前科，素行良好，因
    疏未注意而造成本件森林火災，燒燬林地面積約有八十公頃，致生損害約有一億
    零五百八十一萬一千九百十三元之鉅，渠等發現失火後均積極參與救火等一切情
    狀，分別量處如主文所示之刑，並均諭知易科罰金之折算標準。扣案之噴燈及瓦
    斯瓶各一具，雖為被告甲○○換接水管使用火源不慎而引起森林火災所用之物，
    但被告二人係屬過失犯，其等不致故意持該扣案物再為犯罪，故無將之沒收以防
    再犯之必要，爰不予宣告沒收。
據上論斷，應依刑事訴訟法第二百九十九條第一項前段、第三百條，森林法第五十三
條第四項，刑法第十一條前段、第四十一條第一項前段，罰金罰鍰提高標準條例第二
條，判決如主文。
中      華      民      國      九十      年      六    月    二十九    日
                                      法  官  游  文  科
右正本證明與原本無異。
如不服本判決，應於送達後十日內向本院提出上訴狀（須附繕本），上訴於臺灣高等
法院臺中分院。
                                      書記官
中      華      民      國      九十      年      六    月    二十九    日
附錄論罪法條
森林法第五十三條第四項：
失火燒燬自己之森林，因而燒燬他人之森林者，處一年以下有期徒刑、拘役或科新臺
幣十八萬元以下罰金。


司法院資訊處製作；財團法人民間司法改革基金會備份。
